【裁判字號】    94,保險,141
【裁判日期】    950320
【裁判案由】    給付保險金
【裁判全文】
臺灣臺北地方法院民事判決             94年度保險字第141號
原      告  乙○○
            甲○○○
共      同
訴訟代理人  徐建弘律師
被      告  新安東京海上產物保險股份有限公司
法定代理人  丙○○
訴訟代理人  吳麒律師
上列當事人間請求給付保險金事件，本院於民國95年2月27日言
詞辯論終結，判決如下：
    主      文
被告應給付原告新台幣貳佰零貳萬捌仟玖佰玖拾貳元，及自民國
94年12月13日起至清償日止，按週年利率5%計算之利息。
訴訟費用由被告負擔。
本判決於原告以新台幣陸拾柒萬柒仟元供擔保後，得假執行；但
被告如以新台幣貳佰零貳萬捌仟玖佰玖拾貳元預供擔保後，得免
為假執行。
    事實及理由
一、被告原名為「統一安聯產物保險股份有限公司」，嗣更名為
    「新安東京海上產物保險股份有限公司」，此有卷附網路電
    子新聞資料、公司基本資料查詢可憑（見本院卷第19至22頁
    ），而該公司同一性並未變更，合先陳明。
二、原告起訴主張：伊等之子尤錦文於民國94年5月14日參加其
    任職公司 (即功學社教育用品股份有限公司，以下稱功學社
    公司）委託紅葉旅行社有限公司（下稱紅葉公司）所舉辦之
    「草嶺古道」登山旅遊活動，並向被告投保「旅行業綜合保
    險」（下稱系爭保險），因該日天雨路滑，尤錦文不慎跌倒
    致顱內出血死亡，則系爭保險契約之保險事故即已發生。爰
    依系爭保險契約之法律關係，提起本訴等情。並於本院聲明
    ：(一)被告應給付原告新台幣（下同）2,028,992元，及加付
    自起訴狀繕本送達被告翌日起算之法定遲延利息。(二)願供擔
    保請准宣告假執行。
三、被告則以：尤錦文並非系爭保險契約之當事人，故原告提起
    本訴為無理由；又，尤錦文於79年、88至89年間，曾分別至
    台中榮民總醫院（下稱台中榮總）因心臟病而就診，其於旅
    遊當日係因心臟病發而跌倒，致顱內出血死亡，是尤錦文並
    非因意外事故而死亡，伊自無庸給付保險金等語，資為抗辯
    。並於本院聲明：(一)原告之訴及假執行聲請均駁回。(二)如受
    不利之判決，願供擔保請准宣告免為假執行。
四、查，原告之子尤錦文於94年5月14日參加其任職公司 (即功
    學社公司）委託紅葉公司所舉辦之「草嶺古道」登山旅遊活
    動，並向被告投保系爭保險，尤錦文因跌倒而致顱內出血死
    亡等情，有卷附國內旅行定型化契約書、旅遊報名表、系爭
    保險單、旅行業綜合保險出團通知書、台北縣貢寮鄉衛生所
    診斷證明書、台灣基隆地方法院檢察署（下稱基隆地檢署）
    相驗屍體證明書可憑（見本院卷第12至18頁、第23至29頁）
    ，並為被告所不爭執，堪信為真。而原告為尤錦文之法定繼
    承人乙節，亦有戶籍謄本、法定繼承表在卷足稽（見本院卷
    第9至11頁、第39至40頁），並為被告所不爭執，亦足採信
    為真。
五、本件應審究者為(一)原告可否依據系爭保險契約而提起本訴？
    (二)系爭保險契約約定之保險事故是否業已發生？被告是否有
    依約給付系爭保險金之義務？
(一)、原告可否依據系爭保險契約而提起本訴？
    按被保險人對第三人應負損失賠償責任確定時，第三人得在
    保險金額範圍內，依其應得之比例，直接向保險人請求給付
    賠償金額，保險法第94條第2項定有明文。查，紅葉公司因
    承辦功學社公司所舉辦之「草嶺古道」旅遊活動，而向被告
    投保系爭保險，且約定若旅遊團員於旅遊期間內遭遇意外事
    故，並以此意外事故為直接且單獨原因時，被告即按系爭保
    險契約及團員名冊所載之保險金額負賠償責任（見本院卷第
    27頁之系爭保險契約第32條規定），而尤錦文因旅遊當日跌
    倒致顱內出血死亡，依系爭保險契約第32條約定以觀，系爭
    保險契約對於第3人之賠償賠償責任即已發生（理由容後說
    明），則原告提起本訴，核與保險法第94條第2項規定相符
    ，自屬有據。是被告抗辯：原告並非系爭保險契約當事人，
    不得提起本訴云云，顯無可取。
(二)、系爭保險契約約定之保險事故是否業已發生？被告是否有依
    約給付系爭保險金之義務？
  1.按當事人主張有利於己之事實者，就其事實有舉證之責任，
    民事訴訟法第277條定有明文。又，傷害保險人於被保險人
    遭受意外傷害及其所致殘廢或死亡時，負給付保險金額之責
    保險法第131條亦有明文。準此以言，若保險人於保險事故
    發生時主張有拒絕給付之事由，即應就此有利於己之事實負
    舉證責任（最高法院91台上字第1272號判決及同院91年度台
    上字第2187號判決意旨參照）。
  2.查，系爭保險契約第32條約定，若旅遊團員於旅遊期間內遭
    遇意外事故，並以此意外事故為直接且單獨原因時，被告即
    需依系爭保險契約及團員名冊所載之保險金額負賠償責任（
    見本院卷第27頁）。而尤錦文為系爭保險契約所約定之旅遊
    團員，為被告所不爭執（見本院卷第17頁之旅遊報名表），
    且尤錦文於當日因意外滑倒而致顱內出血死亡乙情，有卷附
    基隆地檢署相驗屍體證明書足參（見本院卷第32頁死亡方式
    欄勾選「意外」即明），並經本院依職權調調閱基隆地檢署
    上列相驗卷宗核閱屬實（見本院卷第52頁），再參酌與尤錦
    文同行之同事詹宋春鈺於該署檢察官相驗時亦陳稱：「我們
    要上爬走樓梯，當時有下毛毛雨，路很濕。我們同行的同事
    約有10多人，邊走邊聊天，他（指尤錦文）突然往後倒，不
    知道是踩空、還時滑倒，我們一群人就過去扶他，但他已沒
    知覺．．．」等語（見同上相驗卷第26頁反面、第27頁），
    益證，尤錦文確實係意外事故（指非因疾病引起之外來突發
    事故，保險法第131條第2項規定參照），而致顱內出血死亡
    甚明。
  3.被告雖抗辯：尤錦文係因心臟病發跌倒，致顱內出血死亡云
    云，固據提出台中榮總病歷摘要為證（見本院卷第59至61頁
    ）。惟查：
    (1)、依上列病歷摘要以觀，尤錦文雖曾於79年1月19 日至同
        年月25日、88年12月14日、89年3月29日及90年12月24
        日因心臟病而至台中榮總看診，然尤錦文自90年12月24
        日至系爭保險事故發生日94年5月14日止，約有3年6月
        期間，並未再有任何因心臟病因至醫院就診之紀錄，亦
        為被告所不爭執，則縱尤錦文前曾因心臟病至台中榮總
        就診，亦無法推斷其於距最後看診日約3年6月之94年5
        月14日，係因心臟病發跌倒致顱內出血死亡乙情。
    (2)、被告另提出其委託東方保險公證人有限公司，針對系爭
        保險事故原因之調查報告為證（見本院卷第62至65頁）
        。然綜觀該調查報告意旨，僅係【推論】尤錦文可能係
        因心臟病發休克昏迷而跌倒，致顱內出血（見本院卷第
        65 頁），亦無法證明尤錦文確實為心臟病發昏迷而跌
        倒，致顱內出血死亡乙事，故自難僅憑該調查報告所為
        之推論，即可驟認尤錦文係因心臟病發昏迷而跌倒，致
        顱內出血死亡已明。
    (3)、依上說明，被告既無法舉證證明尤錦文係因心臟病發昏
        迷而跌倒，致顱內出血死亡乙節，則被告抗辯：尤錦
        文係因心臟病發跌倒，致顱內出血死亡云云，即無可採
        。
  4. 綜上所述，系爭保險契約所約定之保險事故既已發生，則
     被告依約即有負給付保險金之義務。查，原告於保險事故
     發生後之94年5月24日向被告申請給付保險金2,028,992元
     ，而被告卻拒絕理賠等情，有卷附理賠申請書、賠款同意
     書、調閱資料同意書、切結書、被告公司94年9月20日新安
     東京海上（94）字第1122號函可稽（見本院卷第30頁、第
     33至38頁、第45頁），並為被告所不爭執（見本院卷第94
     頁反面），則原告請求被告應給付上列保險金，於法有據
     ，應予准許。
六、從而，原告依據保險契約及保險法第94條第2項之法律關係
    ，訴請被告應給付保險金計2,028,992元，及加計自起訴狀
    繕本送達被告翌日（即年12月13日，見本院卷第49-1頁）起
    算之法定遲延利息，為有理由，應予准許。
七、兩造陳明願供擔保請為宣告假執行或免為假執行，經核均與
    規定相符，爰分別酌定相當之擔保金額予以宣告。
八、被告雖聲請本院向台中榮總調閱尤錦文病歷資料，但如前所
    述，縱尤錦文曾至該院就診，亦無法推斷尤錦文於事隔3月6
    日之94年5月14日係因心臟病發昏迷跌倒而死亡乙事，故本
    院核無調閱該資料之必要。又，本件事證已臻明確，兩造其
    餘攻擊或防禦方法，經本院審酌後，認均與本件之結論無涉
    ，茲不再一一論述，併予敘明。
九、據上論結，本件原告之訴為有理由，依民事訴訟法第78 條
    、第390條第2項、第392條第2項，判決如主文。
中    華    民    國    95    年    3     月    20    日
                  民事第一庭    法  官  楊絮雲
以上正本係照原本作成
如對本判決上訴，須於判決送達後20日內向本院提出上訴狀
中    華    民    國    95    年    3     月    20    日
                                書記官  高秋芬


司法院資訊處製作；財團法人民間司法改革基金會備份。
